臺灣高等法院高雄分院民事判決　　　　93年度上更(一)字第23號
上　訴　人　戊○○
訴訟代理人　蔡鴻杰律師
被　上訴人　皇佳化學製藥股份有限公司
法定代理人　甲○○
被　上訴人　丙○○○
共　　　同
訴訟代理人　陳清和律師
被　上訴人　乙○○（兼周美利勇之承受訴訟人）
　　　　　　丁○○（兼周美利勇之承受訴訟人）
　　　　　　　　　　　原住同上（
上列當事人間請求返還不當得利等事件，上訴人對於中華民國90
年10月30日臺灣高雄地方法院89年度訴字第1403號第一審判決提
起上訴，經最高法院第一次發回更審，本院於96年4 月18日言詞
辯論終結，判決如下：
    主  文
上訴駁回。
第二審及發回前第三審訴訟費用由上訴人負擔。
　　事實及理由
一、本件原被上訴人周美利勇於最高法院93年2 月19日判決發回
    更審前之93年1 月14日死亡。因被繼承人未聲明承受訴訟，
    最高法院於95年12月28日95年度台職字第25號裁定由被上訴
    人乙○○、丁○○為周美利勇之承受訴訟人並續行訴訟。又
    被上訴人乙○○、丁○○均經合法通知，未於言詞辯論期日
    到場，核無民事訴訟法第386 各款所列情形，此部分爰依上
    訴人之聲請，由其一造辯論而為判決，
二、上訴人起訴主張：被上訴人皇佳化學製藥股份有限公司（下
    稱皇佳公司），丙○○○及已故之周石鵬（下稱皇佳公司等
    3 人）於民國74年間，與訴外人王奇峰約定互開支票交換使
    用，利息定為月息百分之二，被上訴人丙○○○依約簽發發
    票日分別為74年5 月25日、6 月16日、8 月30日、9 月27日
    、10月25日、10月25日、10月30日面額依序各為新台幣（下
    同）50萬元、20萬元、10萬元、20萬元、10萬元、10萬元、
    20 萬 元（以上共140 萬元）之支票7 紙；周石鵬簽發發票
    日分別為74年7 月30日、8 月28日、8 月30日，面額依序為
    10 萬 元、15萬元、10萬元（以上共35萬元）之支票3 紙（
    上揭10紙支票下稱系爭支票），由被上訴人皇佳公司背書後
    ，交付王奇峰。而由王奇峰簽發同額支票10張與之交換使用
    。嗣王奇峰簽發之支票均已兌現，惟周石鵬及被上訴人丙○
    ○○簽發之前揭支票則均遭退票。其2 人與皇佳公司自應連
    帶對王奇峰負債務不履行之損害賠償責任，並自退票日起，
    按月支付百分之二之遲利息；或依不當得利法律關係，返還
    所受利益於王奇峰。上訴人於84年3 月10日自王奇峰受讓上
    開債權，而周石鵬已於85年2 月14日亡故，其繼承人為被上
    訴人丙○○○、周美利勇（又於93年1 月14日亡故，乙○○
    、丁○○為其繼承），乙○○、丁○○。上訴人已於85年3
    月10 日 對被上訴人為前開債權讓與之通知，爰依債務不履
    行或不當得利之法律關係提起本件訴訟。聲明求為判決：(一)
    被上訴人皇佳公司與丙○○○應連帶給付上訴人140 萬元；
    被上訴人應連帶給付上訴人35萬元，並均自74年11月29日起
    至清償日止，按年息百分之二十計算之利息。(二)訴訟費用由
    被上訴人負擔。
    (三)願供擔保，請准宣告假執行。
三、被上訴人乙○○、丁○○雖經本院合法通知，未到庭亦未提
    出書狀作何聲明或陳述，惟其2 人於原審及本院前審到庭所
    為陳述，則與其餘被上訴人同以：被上訴人皇佳公司等3 人
    並未與王奇峰約定互開支票使用，雙方僅有票據關係，且王
    奇峰之票據上權利，已罹於時效而消滅。被上訴人自得拒絕
    給付。又上訴人就其主張王奇峰曾簽發支票與皇佳公司使用
    ，且已兌現之事實，並未能舉證證明。退一步言之，縱認被
    上訴人受有不當利益，應負返還之責，上訴人請求按週年利
    率百分之二十計算利息，亦有未合。且超過5 年部分，利息
    之請求亦罹於時效而消滅等語，資為抗辯。
四、本件原審對於上訴人之請求判決：(一)上訴人之訴及假執行之
    聲請均駁回(二)訴訟費用由上訴人負擔。上訴人聲明不服，上
    訴聲明求為判決：(一)原判決廢棄。(二)被上訴人皇佳公司與丙
    ○○○應連帶給付上訴人140 萬元，被上訴人應連帶給付上
    訴人35萬元，及均自74年11月29日起至清償日止，按年息百
    分之二十計算之利息。(三)第一、二審及發回前第三審訴訟費
    用由被上訴人連帶負擔。(四)願供擔保請准宣告假執行。被上
    訴人則答辯聲明：(一)上訴駁回。(二)第二審及發回前第三審訴
    訟費用由上訴人負擔。(三)如受不利判決，願供擔保，請准免
    為假執行。
五、兩造不爭執之事項如下，並有系爭支票及退票理由單、債權
    讓與書附卷可稽，堪予採信。
  (一)被上訴人丙○○○及訴外人周石鵬簽發系爭支票，經被上訴
    人皇佳公司背書後交付王奇峰，其後系爭支票屆期均遭退票
    。
  (二)王奇峰於84年3 月10日將其對被上訴人皇佳公司等3 人之上
    揭債權轉讓與上訴人。
  (三)周石鵬於85年2 月14日死亡，其繼承人為丙○○○、周美利
    勇、乙○○、丁○○。
六、兩造爭執之事項為：(一)被上訴人皇佳公司等3 人與王奇峰間
    有無互開支票交換使用之約定？(二)上訴人依債務不履行或不
    當得利之法律關係而為本件之請求有無理由？
七、被上訴人皇佳公司等3 人與王奇峰間有無互開支票交換使用
    之約定？
  (一)上訴人提出之系爭支票及退票、理由單，固得證明系爭支票
    分別為被上訴人丙○○○及周美利勇、乙○○、丁○○之被
    繼承人周石鵬簽發，並皆為被上訴人皇佳公司背書及經提示
    不獲兌現之事實。然系爭支是否為王奇峰依其與皇佳公司等
    3 人之互換支票使用之約定所取得，尚無法遽依支票及退票
    理由認定。而依上訴人另提出王奇峰於74年7 月1 日書立協
    議書（見原審卷第72頁），其上固記載由周楊辰子提供18筆
    土地為王奇峰設定抵押權後，王奇峰即將周楊辰子所交付21
    0 萬之票據退還；王奇峰開出之同額票，據則自行償付等語
    ，惟此協議書已為被上訴人所否認，且該協議書僅由王奇峰
    1 人具名，形式上本不足以作為王奇峰與任何其他相對人間
    達成協議之證明。又其協議之對象為周楊辰子，被上訴人等
    人竟無1 人參與，則該協議書縱屬真正，其既非與系爭支票
    之發票或背書人為之，復未載明所稱票據發票日或票面金額
    或票號等足供辨別之資料，亦難認係為系爭支票所成立之協
    議。況前開協議書上所載周楊辰子之土地，有於同年7 月2
    日即為第3 人設定抵押權者，亦有於同年月29日遭查封者等
    情，既為上訴人於原審所自認（見原審卷第65頁），並有土
    地登記簿謄本在卷可憑，則王奇峰於周楊辰子未依協議事項
    履行後，衡情即無再依協議使自已簽發之支票兌現之理。況
    王奇峰亦迄未舉證其互換之支票確實經被上訴人皇佳公司等
    3 人提示兌現之證明，尚不得僅憑該協議書認定王奇峰與被
    上訴人皇佳公司等3 人間曾有互換支票使用之約定，或王奇
    峰已履行換票契約而取得被上訴人皇佳公司等3 人之債權。
  (二)周美利勇與訴外人己○○、周楊辰子於74年7 月11日至16日
    間簽具之授權同意書，其上載明同意王奇峰持有應收貨款帳
    單收款，用以清償雄怡公司債務，並先還華銀臨海分行信貸
    80萬元及支票給付等語，固足證明周美利勇（其時尚未繼承
    周石鵬之債務）等人對王奇峰有票據債務，然既未載明所稱
    支票給付之發票人、金額等，即難認定係丙○○○、周石鵬
    所簽發者，且該等支票縱係丙○○○、周石鵬所簽發，其為
    清償票款而出具前揭授權書，亦不等同於王奇峰與被上訴人
    皇佳公司等3人間有互開支票交換使用之約定。
  (三)王奇峰於84年3 月10日出具之債權讓與書，僅記明將王奇峰
    對皇佳公司兼代表人丙○○○、周美利勇、周石鵬等人所有
    債權包括74年高雄縣商會和解債權195 萬元，連同利息全部
    讓與上訴人等語，惟並未特別載明系爭支票係其與被上訴人
    等皇佳公司等3 人互開支票交換使用所得，該債權讓與書不
    能證明上訴人皇佳公司等3 人有互開支票使用之約定之事實
    。
  (四)訴外人己○○於原法院90年度訴字第269 號請求清償借款事
    件90年4 月18日言詞辯論時陳稱：「我們在74年6 月以前，
    曾向王奇峰陸續借195 萬元、195 萬元其中75萬元係我們與
    他換來的」等語，參以被上訴人等於74年9 月間聲請商會和
    解時，王奇峰申報債權額195 萬元，王奇峰出具之前揭債權
    讓與書上曾具體記載之債權額為195 萬元，而嗣後被上訴人
    等業已清償195 萬元本金等事實，均為上訴人自認在卷（見
    原審卷第199 頁、本院前審卷第97頁、第111 頁），則己○
    ○證詞之意應係陳述雙方有75萬元係換票所負債務，亦屬此
    195 萬元債務範圍，而未承認雙方另有其他債權債務，更未
    證稱系爭支票係依互換支票使用之約定而簽發至為明顯。而
    此部分既經另案訴訟，且本金部分已受清償（見本院前審卷
    第97頁、第111 頁），是上訴人據此證詞，主張其對被上訴
    人另有本件換票所生債權云云，應不足採信。又證人廖禹翔
    固到庭證稱：伊於84年3 月起，上訴人與丙○○○間債務協
    調時陪同在場，知道雙方有3 筆債權，其中1 筆是王奇峰讓
    與之510 萬元，王奇峰部分之債權，在86年9 月之前有先清
    償本金255 萬元，包括向王奇峰之借款195 萬元，他2 個小
    姨子之借款計60元，未清償之255 萬元包括友票換票之175
    萬元，王奇峰太太借給丙○○○之45萬元，謝小姐借給丙○
    ○○之35萬元等。王奇峰與丙○○○等人間之換票有近10張
    ，原來有210 萬元，後來處理到175 萬元，是王奇峰說的等
    語（見本院前審卷第73頁至第75頁），惟據上訴人自起訴時
    ，迄90年1 月19日之準備書狀，均主張丙○○○等人換票所
    簽發之支票，至74年10月30日止，有115 萬之退票（見原審
    卷第142 頁），至同年2 月27日始具狀更正陳述，稱至74年
    10月30日止，有175 萬元退票，並擴張聲明（見原審卷第
    168 頁），而證人廖禹翔既係因陪同在場而知悉兩造間之債
    權債務關係，竟較之債權人對於債權之數額更為明確，實與
    經驗法則相違。再據證人廖禹翔於85年11月8 日在原法院85
    年度訴字第2144號案中另證稱：在84年3 月，兩造2 次會談
    中，均未談細節票子的事，只說總數要如何處理等語（見原
    審卷第133 頁），惟其於本院前審到庭作證時，竟能詳細
    述包括王奇峰以外之各借款金額，則其證詞已非無疑。況依
    前所述，王奇峰於84年3 月10日出具之債權讓與書僅記載：
    「所有債權，包括．．．和解債權新台幣195 萬元，連同利
    息全部．．．」等語。依其記載方式，已明確指出債權「包
    括本金195 萬元及利息」，非謂尚有其他債權，且所讓與者
    ，僅其本人之債權部分，證人廖禹翔竟謂另有他人之債權，
    且有支票換票債權等，高達510 萬元，與該債權讓與書之內
    容不符，是證人廖禹翔之證詞，顯係與上訴人互為附和而為
    之證述，不足採信。
  (五)上訴人請求被上訴人皇佳公司提出74年度之商業會計簿，以
    證明確有收受王奇峰簽發之支票，並以被上訴人皇佳公司等
    之訴訟代理人於本院86年度上字第269 號案87年4 月16日準
    備程序中曾陳述：商業會計帳簿於86年曾提出過，現已不在
    等語（見原審卷第223 頁），認被上訴人係無正當理由不從
    提出文書之命令，應以其關於該文書之主張為正當云云。惟
    據上訴人另於本院陳稱：沒有關於該文書之詳細內容等語（
    見本院前審卷第75頁）。上訴人未釋明皇佳公司商業帳簿關
    於所主張之換票約定有如何之記載，或關於王奇峰曾簽發何
    票號、發期日、面額之支票有所記載，僅憑臆測之詞認該文
    書應有相關之記載云云，尚不足據以直接認定雙方有換票使
    用之約定。況按商業會計法第38條第2項規定，各項會計帳
    簿，應於年度決算程序辦理終了後，至少保存10年。被上訴
    人縱曾於86年間提出會計帳冊，若未經扣案，亦無強令繼續
    保存之理。上訴人徒以被上訴人尚有未結會計事項，依同法
    第38條第2 項但書規定，仍應保存其會計帳簿，不受保存10
    年之限制云云，惟亦未具體陳明被上訴人皇佳公司之會計帳
    簿所載有何未結會計事項，而被上訴人皇佳公司亦否認有積
    欠上訴人主張之系爭票據債務，則上訴人前揭主張尚難認係
    正當。
  (六)上訴人主張王奇峰係簽發同額支票與被上訴人「換票使用」
    ，並未明王奇峰提出交換之票據號碼、票面金額、發票日
    等資料以供核對。而本院依上訴人之請求向華南商業銀行東
    苓分行調取王奇峰於74年間之支票交易明細帳等資料（見本
    院更(一)卷第114頁至第141頁），依該資料，雖王奇峰於74年
    間所簽發之24張該銀行支票並無退票紀錄，然經查亦無與系
    爭票據相對應之票據資料。至於上訴人雖主張該交易明細帳
    中，1紙票號0000000號，發票日74年1月25日，面額50萬元
    之支票，即係與系爭支票中，丙○○○簽發發票日為74年5
    月25日，面額50萬元之支票對應，而為交換支票使用者云云
    ，惟已為被上訴人所否認。又上訴人既主張皇佳公司等3人
    與王奇峰係在74年5月間至10月間（見系爭支票之發票日期
    ）換票使用，則上訴人主張前揭王奇峰於換票期前之74年1
    月25日所簽發並經於同日兌領之面額50萬元支票，係與系爭
    支票中，丙○○○於74年5月25日簽發之面額50萬元支票換
    票云云，顯與常情不符，應無足採信。又上訴人主張王奇峰
    簽發與系爭支票同額之10張支票予皇佳公司等3人互換使用
    ，果若屬實，何以依其聲請調查結果，僅有1張50萬元之支
    票與系爭支票中之1張50萬元支票同額，而非有10張同額，
    足見上訴人之主張應無足採。
  (七)至於上訴人雖執本院前審91年4 月8 日準備程序筆錄影本所
    載被上訴人訴代陳稱「主張兩造間是互相借票使用」（見最
    高法院93年度台上字第300 號卷第40頁）（按本院前審91年
    4 月8 日準備程序筆錄嗣已將「主張」2 字刪除，改為「否
    認」2 字，見本院前審卷第76頁）等語，主張被上訴人已自
    認兩造間係互相借票使用云云，然亦為被上訴人所否認，經
    查被上訴人之訴訟代理人於本院前審91年4 月8 日準備程序
    ，除為上開陳述外，並繼稱：「請求命對造列出簽發給被上
    訴人支票及兌現的明細」等語，應係呼應前所為「否認兩造
    間是互相借票使用」之主張而要求上訴人應具體提出其所主
    張簽發給被上訴人之支票及已兌現之支票明細，當日上訴人
    之訴訟代理人對之自承「沒有辦法列出他（即王奇峰）開給
    對造之支票明細。」等語，參以被上訴人始終主張除王奇峰
    申報195 萬元之票據債權外，別無其他換票使用之債權，亦
    如前述，足見該筆錄原記載「主張兩造間是互相借票使用」
    ，顯係打字錯誤，嗣後更正為「否認兩造間是互相借票使用
    」始屬正確。是上訴人執本院前審原屬筆誤而已更正之前揭
    準備程序筆錄，主張被上訴人已自認兩造間係互相借票使用
    云云，即無足採信。
  (八)又上訴人提出備忘便條2 張，主張係被上訴人丙○○○於86
    年9 月3 日與上訴人協商時，自行書寫之備忘便條，其中1
    便條上記載220萬元到255萬元，即是指本件與王奇峰換票的
    175 萬元，加上王奇峰太太的借款45萬元及謝淑的30萬元
    ，希望利息為15萬元，總額270 萬元和解，但利息未談成，
    乃未和解云云。然被上訴人否認有書寫此備忘便條，且觀諸
    上訴人提出之備忘便條（見本院前審卷第99頁），其第3 項
    僅有「220-250萬」、「利息15萬」、「270萬」等記載，要
    難據以推知其記載之源由，且不足證明系爭支票乃王奇峰依
    換票使用之約定所取得。
  (九)綜上，被上訴人主張皇佳公司等3人與王奇峰間並無互開支
    票交換使用之約定等情，尚屬有據，堪予採信。
八、上訴人依債務不履行或不當得利之法律關係，而為本件之請
    求，有無理由？
    查被上訴人皇佳公司等3 人與王奇峰間並無互開支票交換使
    用之情事，已如前述，且王奇峰所提出之系爭支票均已罹於
    時效，則上訴人據系爭支票依互開支票交換使用之債務不履
    行或不當得利之法律關係，請求被上訴人皇佳公司與丙○○
    ○應連帶給付140 萬元；被上訴人皇佳公司、丙○○○、乙
    ○○、丁○○應連帶給付35萬元，並給付約定之遲延利息，
    即屬無理由，不應准許。
九、綜上所述，原審判決駁回上訴人之請求，並以上訴人之訴既
    經駁回，其假執行之聲請即失所附麗而併予駁回，經核尚無
    不合。上訴論旨指摘原判決不當，求予廢棄改判，非有理由
    ，應予駁回。
十、本件事證已臻明確，兩造其餘攻擊防禦方法，核與判決之結
    果無影響，爰不一一論述。
十一、據上論結，本件上訴為無理由，依民事訴訟法第449 條第
      1 項、第78條、第463 條、第385 條第1 項前段，判決如
      主文。
中　　華　　民　　國　　96　　年　　4 　　月　　30　　日
                            民事第三庭
                                審判長法官  張國彬
                                法      官  楊富強
                                法      官  吳登輝
以上正本證明與原本無異。
如對本判決上訴，須於判決送達後20日內向本院提出上訴狀，其
未表明上訴理由者，應於上訴後20日內向本院提出上訴理由書（
均須按他造當事人之人數附繕本）。上訴時應提出委任律師或具
有律師資格之人之委任狀，並依附註條文規定辦理。
中　　華　　民　　國　　96　　年　　5 　　月　　2 　　日
                                書　記　官  張明賢
附註：
民事訴訟法第466條之1 ：
對於第二審判決上訴，上訴人應委任律師為訴訟代理人，但上訴
人或其法定代理人具有律師資格者，不在此限。
上訴人之配偶、三親等內之血親、二親等內之姻親，或上訴人為
法人、中央或地方機關時，其所屬專任人員具有律師資格並經法
院認為適當者，亦得為第三審訴訟代理人。第1 項但書及第2 項
情形，應於提起上訴或委任時釋明之。
                                                fwq
